【裁判字號】    90,判,198
【裁判日期】    900208
【裁判案由】    土地增值稅
【裁判全文】
最  高  行  政  法  院  判  決                      九十年度判字第一九八號
    原      告  甲○○
    被      告  花蓮縣稅捐稽徵處
    代  表  人  林耀英
右當事人間因土地增值稅事件，原告不服財政部中華民國八十八年十月四日台財訴字
第八八○一九○一五六號再訴願決定，提起行政訴訟。本院判決如左：
    主  文
原告之訴駁回。
訴訟費用由原告負擔。
    事  實
緣原告所有花蓮市○○段三八○、三八一、三八一－一、三八二、三八二－一、三八
三、三八四、三八五、三八五－一號等九筆土地，經台灣花蓮地方法院拍賣，原按一
般稅率核課土地增值稅。嗣經原告申請改按自用住宅用地稅率課徵土地增值稅，被告
以原告已逾法定申請期限，核與規定不符，乃以八十六年九月十日花稅財字第三八六
二一號函復否准其所請。原告不服，提起訴願、再訴願均遭駁回，遂向本院提起行政
訴訟，茲摘敘兩造訴辯意旨如次：
原告起訴意旨略謂：一、被告八十五年四月三十日所發之八五花財稅字第一五八三七
號函略謂：「．．．如符合自用住宅用地要件，應於收到通知之次日起三十日內，檢
附戶口名簿影本及建築改良證明文件，申辦適用優惠稅率核課土地增值稅，逾期申請
，不予受理」。上開函件經花蓮郵局投遞，雙掛號回執聯收受人之印章，雖蓋有「甲
○○」之印章，惟原告並未收到該函，被告未查證該回執聯之印章是否正確，只憑花
蓮郵局之答覆，即否准原告之申請，此處分顯然草率。是以本件之爭點在於前開函件
之送達是否合法。二、查被告送達八十五年四月三十日八五花財稅字第一五八三七號
函郵件，花蓮郵局之雙掛號回執聯上所蓋之甲○○印章，並非原告所有，且該回執聯
上並未登記原告之身分證字號。又其事實經過乃是原告向花蓮郵局查證後才知有上開
函，因被告之延誤而逾郵局所說之距投件日後六個月之時效，郵局有權不予理會。花
蓮郵局以0000000之四號函答復原告稱：「窗口人員終日辛勤服務顧客，每日
辦理掛號郵件招領之件數極多，確實無法詳記當時情形，請諒察。又依掛號郵件招領
處理規定，收件人親自領取者，應繳交招領通知單，出示身分證件供登記後，加蓋印
章領取。若委託他人代領者，亦應交驗招領通知單，收件人之印章，並由代領者出示
身分證件簽名或蓋代理人印章領取。」既然郵政規則明定應登記收件人身分證資料，
而承辦人員不按規章辦事，竟辯稱授權窗口第一線人員極大之裁量權，可以隨其應變
權宜之計，並謂登錄招領人身分證件並非必備之要件云云。郵局可以任意授權變更工
作規章，那政府又何必要立法訂定法規。三、綜上所述，原處分、訴願、再訴願決定
均有違誤，請依法判決撤銷等語。
被告答辯意旨略謂：一、按「本法所稱自用住宅用地，指土地所有權人或其配偶、直
系親屬於該地辦竣戶籍登記，且無出租或供營業用之住宅用地。」、「土地所有權人
出售其自用住宅用地者，都市土地面積未超過三公畝部分或非都市土地面積未超過七
公畝部分，其土地增值稅統就該部分之土地漲價總數額按百分之十徵收之，超過三公
畝或七公畝者，其超過部分之土地漲價總數額，依前條規定之稅率徵收之。前項土地
於出售前一年內，曾供營業使用或出租者，不適用前項規定。」及「土地所有權移轉
，依規定由權利人單獨申報土地移轉現值或無須申報土地移轉現值之案件，稽徵機關
應主動通知土地所有權人其合於自用住宅用地之要件者，應於收到通知之次日起三十
日內提出申請，逾期申請者，不得適用住宅用地稅率課徵土地增值稅。」分別為土地
稅法第九條、第三十四條第一項、第二項及第三十四條之一第二項所明定。二、卷查
原告所有首揭民生段三八○號等九筆土地，係經台灣花蓮地方法院八十四年度執字第
四四六號執行拍賣，並經被告以八十五年四月三十日（八五）花稅財字第一五八三七
號函知原告如符合自用住宅用地要件，應於收到通知之次日起三十日內檢附戶口名簿
影本及建築改良物證明文件申辦適用優惠稅率核課土地增值稅，逾期申請不予受理。
上開函件係於八十五年五月十日由原告蓋章簽收在案，此有郵局雙掛號回執聯附案可
按，迄八十五年十月二十九日原告始向被告提出申請改按自用住宅用地稅率課徵土地
增值稅，因已逾法定三十日之申請期限，核與首揭土地稅法第三十四條之一第二項規
定不合，被告遂以八十五年十一月九日（八五）花稅財字第四五二二六號函否准原告
所請。嗣經原告於八十五年十一月二十日向被告查詢八十五年四月三十日（八五）花
稅財字第一五八三七號函係何人代收，被告以八十五年十二月五日（八五）花稅財字
第四八七一○號函檢送原告上開函件收件回執影本乙份。原告復於八十六年一月二十
日向被告申請查詢郵局代收人之印章來自何人簽收等情，旋經被告以八十六年一月二
十七日（八六）花稅財字第三○一八號函原告逕向郵局洽詢。原告又於八十六年八月
三十日以花蓮郵局無法提供正確之招領人員資料供佐證為由，復提出申請改按自用住
宅課徵土地增值稅，經被告以八十六年九月十日（八六）花稅財字第三八六二一號函
復原告前開通知函雙掛號回執經蓋原告印章簽收在案，業已符合稅捐稽徵法第十九條
規定合法送達，惟原告已逾申請期限，故仍否准原告所請。三、原告雖主張八十五年
四月三十日（八五）花財稅字第一五八三七號函之雙掛號回執聯上所蓋之甲○○印章
並非原告所有，及花蓮郵局承辦人員不照章辦理云云。然查上開函件係於八十五年五
月十日由原告蓋章簽收在案，此有郵局雙掛號回執聯附案可稽。次查，關於上開函件
是否合法送達乙節，依花蓮郵局八十六年十月二十四日第0000000－一一號函
復被告略以：「．．．第二五九二四號附回執掛號，經本局投遞二次無法送達後，將
該掛函寄存中山路郵局招領，於八十五年五月十日領迄，並在收據及回執聯蓋妥收件
人私章，掛函交投手續即告完成，依規定應毋庸置議。」另依該郵局八十六年八月一
日0000000－七號函復律正國際法律事務所略以：「．．．郵局對招領人前來
郵局招領郵件．．．至於是否需於收據上登錄身分證件，並非必備之要件。即使代理
人前來領取招領郵件，也發生民法第一百六十九條所規定表見代理效力。故甲○○先
生領取案關郵件應無庸置議。」據此，上開函件既經花蓮郵局確認掛函交投手續完成
，則已符合稅捐稽徵法第十九條規定合法送達之效力。惟原告迄八十五年十月二十九
日始提出改按自用住宅用地稅率課徵土地增值稅，核已逾法定三十日之申請期限，是
被告依法否准原告所請，並無不合。四、綜上論結，本案原告之訴顯無理由，謹請察
核，予以駁回，以維稅政等語。
  理  由
按「本法所稱自用住宅用地，指土地所有權人或其配偶、直係親屬於該地辨峻戶籍登
記，且無出租或供營業用之住宅用地。」、「土地所有權人出售其自用住宅用地者，
都市土地面積未超過三公畝部分或非都市土地面積未超過七公畝部分，其土地增值稅
統就該部分之土地漲價總數額按百分之十徵收之；超過三公畝或七公畝者，其超過部
分之土地增值稅數額，依前條規定之稅率徵收之。前項土地於出售前一年內，曾供營
業使用或出租者，不適用前項規定。」及「土地所有權移轉，依規定由權利人單獨申
報土地移轉現值或無須申報土地移轉現值之案件，稽徵機關應主動通知土地所有權人
，其合於自用住宅用地要件者，應於收到通知之次日起三十日內提出申請，逾期申請
者，不得適用自用住宅用地稅率課徵土地增值稅。」分別為土地稅法第九條、第三十
四條第一項、第二項及第三十四條之一第二項所明定。本件原告所有系爭民生段三八
○號等九筆土地，係經台灣花蓮地方法院八十四年度執字第四四六號執行拍賣，並經
被告以八十五年四月三十日（八五）花稅財字第一五八三七號函知原告如符合自用住
宅用地要件，應於收到通知之次日起三十日內檢附戶口名簿影本及建築改良物證明文
件，申辦適用優惠稅率核課土地增值稅，逾期申請不予受理。上開函件係於八十五年
五月十日由原告蓋章簽收在案，此有郵局雙掛號回執聯附案可稽。迄八十五年十月二
十九日原告始向被告提出申請改按自用住宅用地稅率課徵土地增值稅，亦有該申請書
上之收文日期記載在原處分卷可按，因已逾法定三十日之申請期限，核與首揭土地稅
法第三十四條之一第二項規定不合，被告遂以八十五年十一月九日（八五）花稅財字
第四五二二六號函否准原告所請。原告不服提起訴願、再訴願，均遭駁回，揆諸首開
說明，原處分及一再訴願決定尚無違誤。原告仍不服，訴稱被告八十五年四月三十日
（八五）花稅財字第一五八三七號函件，花蓮郵局之雙掛號回執聯上所蓋之甲○○印
章，並非其所有。又本件係原告親到花蓮郵局找承辦人葉君查核時才發現，原告不曾
親自或委託他人代為領取該文件，這代領事件，經原告多次函詢花蓮郵局，請其查察
係何人領取該項文件，該局並未依規定登記郵件領取人之身分證資料，該送達顯有未
合云云。經查原告所有花蓮縣花蓮市○○段三八○號等九筆土地，係經台灣花蓮地方
法院八十四年度執字第四四六號執行拍賣，並經被告以八十五年四月（八五）花稅財
字第一五八三七號函知原告如符合自用住宅用地要件，應於收到通知之次日起三十日
內檢附戶口名簿影本及建築改良物證明文件申辦適用優惠稅率核課土地增值稅，逾期
申請不予受理。上開函件係於八十五年五月十日由原告蓋章簽收在案，此有花蓮郵局
雙掛號回執聯附卷可稽，關於上開函件是否合法送達一節，依花蓮郵局八十六年十月
二十四日第0000000－一一號函復被告略以：「．．．第二五九二四號附回執
掛號，經本局投遞二次無法送達後，將該掛號函寄存中山路郵局招領，於八十五年五
月十日領訖，並在收據及回執聯蓋妥收件人私章，掛號函交投手續即告完成，依規定
應毋庸置議。」又花蓮郵局以第0000000之四號函答復原告略稱：「．．．窗
口人員終日辛勤服務顧客，每日辦理掛號郵件招領之件數極多，確實無法詳記當時情
形，請諒察。又依掛號郵件招領處理規定，收件人親自領取者，應繳交招領通知單，
出示身分證件並加蓋印章領取。若收件人委託他人代領者，亦應交驗招領通知單，收
件人之印章，並由代領者出示身分證件簽名或蓋代理人印章領取。」由上開函復意旨
可證該郵件領取人應已提出招領通知單、出示身分證件並加蓋印章，該送達於法尚無
不合。原告主張印章非其所有，尚乏積極證據佐證，況原告是否申請改用自用住宅稅
率課稅，並不影響他人之權益，他人自無冒犯罪之風險而盜刻原告印章加以冒領無益
之函件之理，故原告所訴顯與常理不合而非可採。至於郵局人員未登錄領取人之身分
證資料乙節，依該郵局八十六年八月一日第0000000－七號函復律正國際法律
事務所略以：「．．．郵局對招領人前來郵局招領郵件．．．至於是否需於收據上登
錄身分證件，並非必備之要件。．．．」查領取信件人固須出示身分證件以證明其身
分，惟承辦人員於招領通知單上應否記載領款人身分證號碼既非必備程序，其辦理過
程尚難謂有瑕疵，自不影響該通知書送達已符合稅捐稽徵法第十八條第一項規定而生
合法送達之效力。從而原告所訴各節均核無可採。被告以原告迄八十五年十月二十九
日始提出申請改按自用住宅用地稅率課徵土地增值稅，因已逾法定三十日之申請期限
，據以否准所請，暨一再訴願決定遞予維持，俱無不合。原告訴請撤銷非有理由，應
予駁回。
據上論結，本件原告之訴為無理由，爰依行政訴訟法施行法第二條、行政訴訟法第九
十八條第三項前段，判決如主文。
中    華    民    國     九十        年      二      月       八        日
                    最 高 行 政 法 院  第 一 庭
                                審 判 長 法  官      黃  綠  星
                                         法  官      彭  鳳  至
                                         法  官      蔡  進  田
                                         法  官      黃  璽  君
                                         法  官      廖  宏  明
右  正  本  證  明  與  原  本  無  異
                                         法院書記官  彭  秀  玲
中    華    民    國     九十        年      二      月       九        日


司法院資訊處製作；財團法人民間司法改革基金會備份。
